【裁判字號】    99,交聲,155
【裁判日期】    990713
【裁判案由】    違反道路交通管理處罰條例聲明異議
【裁判全文】
臺灣臺東地方法院交通事件裁定         99年度交聲字第155號
原處分機關  交通部公路總局高雄區監理所臺東監理站
異  議  人  甲○○
上列異議人即受處分人因違反道路交通管理處罰條例事件，對於
交通部公路總局高雄區監理所臺東監理站於民國99年6 月21日所
為之處分（原處分案號：東監違裁字第裁81-T00000000號）聲明
異議，本院裁定如下：
    主  文
原處分關於吊扣職業大貨車駕駛執照拾貳個月部分撤銷。
    理  由
一、原處分意旨略以：受處分人即異議人（下稱受處分人）甲○
    ○領有職業大貨車之駕駛執照，而無普通小型車之駕駛執照
    ，竟於民國（下同）99年6月20日凌晨1時19分許駕駛車牌號
    碼8W-0639號之自用小貨車，行經臺東市○○路○段與蘭州街
    口時，因酒後駕駛，經臺東縣警察局臺東分局警員進行酒測
    ，因呼氣值達0.35mg/l超過標準值，而當場填發東警交字第
    T00000000 號舉發違反道路交通管理事件通知單（下稱舉發
    通知單）舉發違規，經交通部公路總局高雄區監理所臺東監
    理站（下稱原處分機關）認定「汽車駕駛人酒精濃度超過規
    定標準（0.25-0.4）」違規事實明確，而依道路交通管理處
    罰條例第35條第1項第1款、第24條暨違反道路交通管理事件
    統一裁罰基準及處理細則第41條、第43條、第44條及第67條
    規定開立裁決書，裁處罰鍰新臺幣（下同）19,500元，吊扣
    職業大貨車之駕駛執照12個月，並施以道路交通安全講習等
    處分。
二、聲明異議意旨則以：受處分人於上揭時地酒後駕駛上揭自用
    小貨車，因酒測值超過標準達0.35mg/l而遭警員製單舉發，
    除需繳納罰鍰外，尚須吊扣駕照1 年，因受處分人僅持有職
    業大貨車駕照，並以駕駛職業大貨車為業，而當時違規酒駕
    時所駕駛車輛為自用小貨車，若因而吊扣受處分人職業大貨
    車駕駛執照，顯然剝奪其駕駛職業大貨車之權利，並對其工
    作造成損害，恐難以維持家中生計，因擔心受所屬公司資遣
    ，請求改扣小型車之駕照云云。
三、
（一）按汽車駕駛人飲用酒類或其他類似物後，其吐氣所含酒精
      濃度超過每公升0.25毫克或血液中酒精濃度超過百分之0.
      05以上者，不得駕車；汽車駕駛人，駕駛汽車經測試檢定
      酒精濃度超過規定標準，處15,000元以上60,000元以下罰
      鍰，並當場移置保管該汽車及吊扣其駕駛執照 1年，因而
      肇事致人受傷者，並吊扣其駕駛執照 2年；汽車駕駛人，
      有第35條第 1項規定之酒後駕車情形，應接受道路交通安
      全講習；道路交通安全規則第114條第2款、道路交通管理
      處罰條例第35條第1項第1款、第24條分別載有明文。
（二）至現行道路交通管理處罰條例第68條規定：汽車駕駛人，
      因違反本條例及道路交通安全規則之規定，受吊銷駕駛執
      照處分時，吊銷其持有各級車類之駕駛執照。修正理由係
      「原條文將違法或違規駕駛人所持有各級車類之駕駛執照
      一併吊扣，失之過酷，影響人民工作及生活過鉅」等語（
      立法院公報第94卷48期3430號二冊第107-136頁、94卷第
      70期3452號第136頁至第138頁之院會紀錄暨修正道路交通
      管理處罰條例第68條之立法理由）。而最後通過之修正條
      文，係將道路交通管理處罰條例第68條原有條文中之「吊
      扣或」3字刪除各情，有立法院交通委員會94年10月5日台
      立交字第0942400153號函所附道路交通管理處罰條例第68
      條審查報告可參。顯見依修正後道路交通管理處罰條例第
      68條規定，既已刪除「吊扣」等字，而僅餘「吊銷」等字
      ，依「明示其一，排除其他」之法理，該條應係明示排除
      「吊扣駕駛執照處分時，吊扣其持有各級車類之駕駛執照
      」之規定，而僅餘「吊銷駕駛執照處分時，始吊銷其持有
      各級車類之駕駛執照」之規定，而限縮修正前條文之適用
      範圍。如此規定，立法者之真意係為兼顧重大違規之吊銷
      駕駛執照處分，駕駛人多係不宜再享有駕駛行為者，而吊
      扣駕駛執照處分之違規態樣相對輕微，解釋上不再一律執
      行各級車種駕駛執照之吊扣，使此類駕駛人仍保有駕駛其
      他車種之權利。如此解釋，方不致使本條僅有文字上變動
      之意義，亦符合立法者修法之意旨。是修正後即現行道路
      交通管理處罰條例第68條規定，應認當已排除「吊扣其持
      有各級車類之駕駛執照」之效力與執行方式。亦即，汽車
      駕駛人因違反道路交通管理處罰條例及道路交通安全規則
      之規定，受「吊扣」駕駛執照處分時，僅能吊扣「違規當
      時」所駕駛車輛之駕駛執照，不再吊扣其持有「各級車類
      」之駕駛執照甚明，此為法律之規定，不容許行政機關以
      各種理由予以否認或漠視。是依現行道路交通管理處罰條
      例，已無得吊扣駕駛人所持有他級駕駛執照之依據存在，
      從而，於為吊扣駕駛人駕駛執照之處分時，自「僅得吊扣
      駕駛人違規時所駕駛該級車類之駕駛執照」，以限制其繼
      續駕駛該級車類行駛道路之權利（臺灣高等法院臺中分院
      97年度9月份刑事庭庭務會議紀錄參照）。
（三）又道路交通管理處罰條例第35條第1項第1款雖係行為人違
      規時吊扣及吊銷駕駛執照之依據，但於94年12月修正同條
      例第68條後，僅得於重大違規時吊銷各類駕駛執照，然已
      無作為吊扣各類駕駛執照依據之規定，即僅能依上開條例
      第35條規定吊扣違規當時駕駛車類之駕駛執照，並無法依
      同條例第68條規定吊扣違規行為人之各級駕駛執照，則主
      管機關以駕駛人違反該條例第35條規定，而吊扣駕駛人所
      持各級車類駕駛執照者，顯已違反法律保留原則。再者，
      行政行為，採取之方法所造成之損害不得與欲達成目的之
      利益顯失均衡，行政程序法第7條第3款及行政罰法第18條
      之規定可參。且道路交通管理處罰條例第67條第6 項明文
      規定：「汽車駕駛人違反本條例規定，應受吊扣駕駛執照
      處分，於汽車駕駛人係無駕駛執照駕車者，在所規定最長
      吊扣期間內，不得考領駕駛執照」，是本條例就無駕駛執
      照者應受吊扣駕駛執照處分之情形，已設有處理之方式，
      自不得任意吊扣受處分人其他種類車輛之駕照代之，否則
      若允許吊扣駕駛人原本駕駛該級以上車類之駕照，雖可達
      成限制駕駛人繼續駕駛該級車類行駛之目的，惟亦同時造
      成限制駕駛人繼續駕駛該級以上車類行駛之結果。此等裁
      決所造成的損害（受處分人喪失繼續駕駛職業大貨車的權
      利）與欲達成目的（限制受處分人駕駛普通小型車，以預
      防酒後駕駛普通小型車所造成的危險）之利益應認有失均
      衡。此舉將與上開行政程序法所揭示之比例原則─最少損
      害原則有悖。又行政行為，非有正當理由，不得為差別待
      遇，行政程序法第6 條亦有明文。監理機關應就不同等級
      車輛對於用路危險性的高低給予不同的管理與監督，以符
      合實際需求。酒醉駕車行為均製造法所不容許之風險，以
      風險製造之立場觀之，並不因駕駛車輛種類之不同，而有
      所差別，但從風險實現之觀點而言，酒醉駕駛車類之不同
      ，其對於交通安全衍生之實害結果也有所差異，如駕駛人
      駕駛低一級之車類違反本條例之規定時，不論其所造成之
      實害結果，而一律吊扣駕駛人所持有之各類駕照，亦有違
      反相同事件相同處理，不同事件不同處理之平等原則（臺
      灣高等法院暨所屬法院97年法律座談會刑事類提案第40號
      討論暨審查意見同此意旨）。
四、經查：
（一）受處分人甲○○飲用酒類後，持職業大貨車駕照，駕駛車
      牌號碼8W-0639號自用小貨車，於99年6月20日凌晨1 時19
      分許，行經臺東市○○路○ 段與蘭州街口時，因酒後駕駛
      ，為警攔檢並施以呼氣酒精濃度測試，測定值達0.35mg/l
      ，經臺東縣警察局以東警交字第T00000000 號舉發通知單
      舉發之，原處分機關乃於99年6 月21日，依道路交通管理
      處罰條例第35條第1項第1款、第24條第1項第2款及違反道
      路交通管理事件統一裁罰基準及處理細則第41條、第43條
      、第44條及第67條規定，以東監違裁字第裁81-T00000000
      號裁決書逕行裁處受處分人罰鍰19,500元，吊扣職業大貨
      車駕駛執照12個月，並施以道路交通安全講習等情，有上
      開舉發通知單、裁決書及送達證書各1 紙在卷可稽，亦為
      受處分人聲明異議狀中所不爭執，是此部分之事實，自堪
      認定為真實。
（二）揆諸前開說明，本件受處分人因持職業大貨車駕照、酒後
      違規駕駛自用小貨車，原處分機關之處分自有理由。惟依
      法僅能吊扣受處分人之普通小型車駕駛執照，至於駕駛人
      取得高一級車類之駕駛資格者，應換發駕駛執照，並准其
      駕駛較低級車類之車輛，固為道路交通安全規則第61條所
      明定；又依道路交通安全規則第53條、道路交通管理處罰
      條例第21條、第21條之1 、第22條，就駕駛執照分類為15
      種車類（含機車、汽車）。於目前實務上監理機關於一人
      一照之情形下，固導致越級駕駛人違規酒駕時，受有無須
      吊扣駕駛執照之利益，然受處分人依法應受之處分乃限制
      其駕駛自用小貨車之權利，即應依法諭知吊扣自用小貨車
      之駕駛執照，尚不能因受處分人現實上僅持有職業大貨車
      之駕駛執照，即違背法律規定諭知免罰。至於道路交通主
      管機關對於汽車駕駛執照管理所衍生之執行困難或法規漏
      洞，宜由修法解決，尚不得擴張解釋吊扣駕駛人所持有他
      級駕駛執照。而應如何在相對人僅有一張較高等級駕駛執
      照之情形下，執行吊扣較低等級之駕駛執照，主管機關可
      參考行政上切結、電腦控管或收回職業大貨車駕駛執照註
      記等方式處理，而為吊扣自用小貨車駕照以限制車類級別
      之駕駛資格，在修法前不得僅因執行困難，於駕駛人無較
      低級駕駛執照可供吊扣時，即率爾以吊扣其所領有之較高
      級駕駛執照或逕謂無法執行而諭知不罰。
五、據上論斷，本件處分機關未審酌新修正之法律規定，逕對受
    處分人裁處吊扣職業大貨車駕駛執照12個月之處分，難認允
    當。原處分此部分既有不當，自應由本院將原處分此部分撤
    銷，其他處分之部分則應予維持。
六、依道路交通管理處罰條例第87條第2 項、道路交通案件處理
    辦法第20條，裁定如主文。
中    華    民    國    99    年    7    月    13    日
                  交通法庭  法  官  陳義忠
以上正本證明與原本無異。
如不服本裁定，應於裁定送達後5日內向本院提出抗告狀（須附
繕本）。
「切勿逕送上級法院」
                            書記官  黃健豪
中    華    民    國    99    年    7     月    13    日

司法院資訊處製作；財團法人民間司法改革基金會備份。
